ACORDAO-COMPLETO-2544648

ACÓRDÃO 6055/2022 ATA 33/2022 - PRIMEIRA CÂMARA

VISTOS, relatados e discutidos estes pedidos de reexame interpostos por Ari Miguel Teixeira Ott e José Arimatéia Dantas Lopes, ex-reitores, respectivamente, da Universidade Federal de Rondônia - Unir e da Universidade Federal do Piauí - UFPI, contra o Acórdão 1748/2022-TCU-Primeira Câmara, por meio do qual o Tribunal lhes aplicou a multa prevista no art. 58, inciso IV, da Lei 8.443/1992, por não responderem a diligências desta Corte.
ACORDAM os Ministros do Tribunal de Contas da União, reunidos em Sessão da 1ª Câmara, com fundamento no art. 48 da Lei 8.443/1992 e diante das razões expostas pelo relator, em:
9.1. conhecer dos pedidos de reexame, para, no mérito, dar-lhes provimento parcial de forma a reduzir o valor da multa aplicada pelo subitem 9.10 do Acórdão 1748/2022-TCU-Primeira Câmara para R$ 5.000,00 (cinco mil reais) , mantendo-se inalterados os demais dispositivos;
9.2. enviar cópia deste acórdão aos recorrentes, informando-lhes que o relatório e o voto que o fundamentam podem ser consultados no endereço www.tcu.gov.br/acordaos.

Pedidos de reexame interpostos por Ari Miguel Teixeira Ott e José Arimatéia Dantas Lopes, ex-reitores, respectivamente, da Universidade Federal de Rondônia  Unir e da Universidade Federal do Piauí  UFPI, contra o Acórdão 1.748/2022  1ª Câmara, por meio do qual o Tribunal lhes aplicou a multa prevista no art. 58, inciso IV, da Lei 8.443/1992, por não responderem a diligências desta Corte.

Primeira Câmara

Fundação Universidade Federal de Rondônia; Fundação Universidade Federal do Piauí

3. Recorrentes: Ari Miguel Teixeira Ott (XXX.306.235-XX); e José Arimatéia Dantas Lopes (XXX.025.613-XX)

13.1. Ministros presentes: Walton Alencar Rodrigues (Presidente), Benjamin Zymler e Jorge Oliveira (Relator).
13.2. Ministro-Substituto convocado: Weder de Oliveira.
13.3. Ministro-Substituto presente: Augusto Sherman Cavalcanti.

JORGE OLIVEIRA

Ministro Walton Alencar Rodrigues

Adoto como relatório a instrução de mérito produzida na Secretaria de Recursos deste TCU - Serur, cujos encaminhamentos contaram com a concordância do Diretor daquela unidade (peças 543/544) .
"INTRODUÇÃO
Trata-se de pedidos de reexame interpostos pelo Sr. Ari Miguel Teixeira Ott, ex-reitor da Fundação Universidade Federal de Rondônia - Unir (peças 515 a 521) e pelo Sr. José Arimatéia Dantas Lopes, ex-reitor da Universidade Federal do Piauí - UFPI (peças 532-540) , contra o Acórdão 1748/2022-TCU-Primeira Câmara, de relatoria do Ministro Walton Alencar Rodrigues (peça 507) , transcrito na íntegra abaixo: 
'9. Acórdão:
VISTOS, relatados e discutidos estes autos de acompanhamento realizado nas Universidades Federais, relativo ao biênio 2019-2020, envolvendo o tema 'as tomadas de contas especiais na fase interna'; 
ACORDAM os Ministros do Tribunal de Contas da União, reunidos em Sessão da Primeira Câmara, diante das razões expostas pelo Relator, em: 
 (...) 
9.10. aplicar individualmente a Ari Miguel Teixeira Ott, CPF XXX.306.235-XX, ex-reitor da Fundação Universidade Federal de Rondônia (UNIR) , e a José Arimatéia Dantas Lopes, CPF XXX.025.613-XX, ex-reitor da Universidade Federal do Piauí (UFPI) , a multa prevista no art. 58, inciso IV, da Lei 8.443/1992, no valor de R$ 10.000,00 (dez mil reais) , fixando-lhes o prazo de 15 (quinze) dias, a contar da notificação, para que comprovem, perante o Tribunal (art. 214, inciso III, alínea 'a', do Regimento Interno/TCU) , o recolhimento da dívida ao Tesouro Nacional, atualizada monetariamente desde a data desta deliberação até a data do efetivo recolhimento, se for paga após o vencimento, na forma da legislação em vigor; 
9.11. determinar à Fundação Universidade Federal de Rondônia (Unir) e à Universidade Federal do Piauí (UFPI) que promovam, caso não comprovado o tempestivo recolhimento, o desconto integral ou parcelado das multas consignadas no subitem precedente sobre os vencimentos dos responsáveis, observados os limites previstos na legislação pertinente, nos termos do art. 28, inciso I, da Lei 8.443/1992, c/c o art. 219, inciso I, do Regimento Interno do TCU; 
9.12. autorizar o desconto da dívida na remuneração dos servidores, observado o disposto no art. 46 da Lei 8.112/1990; 
9.13. autorizar, desde logo, nos termos do art. 28, inciso II, da Lei 8.443/1992, a cobrança judicial da dívida, caso não atendida a notificação e não seja possível o desconto determinado; 
 (...) '
HISTÓRICO 	
Este acompanhamento foi realizado nas Universidades Federais (UniFs) , relativo ao período 2019-2020, com o tema 'as tomadas de contas especiais na fase interna'. 
Por meio de diligências dirigidas a 68 Universidades Federais e à Controladoria-Geral da União (CGU) , a SecexEduc solicitou informações a respeito de quantitativos, controles, fluxos internos e situação dos processos. Também indagou a Secretaria de Controle Externo de Tomada de Contas Especial (SecexTCE) sobre as universidades habilitadas no sistema e-TCE. Entre as evidências obtidas em resposta, destacaram-se: (i) não instauração de TCEs nos últimos 5 anos, por 42 universidades, entre as quais a UFMG e UFRJ, que têm grande expressão orçamentária; (ii) falta de recursos humanos e tecnológicos, treinamento e processos adequados; (iii) autuação e envio de TCEs por universidades não habilitadas no e-TCE; e (iv) somente 12 Universidades estão habilitadas no e-TCE. 
Com base nesses elementos, a SecexEduc concluiu que faltam rotinas e mecanismos de controle centralizados, com informações suficientes para transparência e tomada de decisão, e que danos ao erário podem estar ocorrendo sem que estejam sendo adotadas providências para sua recomposição (peça 478) . Em reforço, o diretor da unidade técnica registrou que a maioria das universidades não possui ferramentas, conhecimentos e processos de trabalho adequados para a efetiva e tempestiva autuação, análise e finalização das TCEs (peça 479) . 
A unidade técnica propôs dar ciência às Universidades de diversas informações destinadas a evitar a repetição ou a materialização das irregularidades identificadas nestes autos, bem assim aplicar multas aos ex-reitores da Fundação Universidade Federal de Rondônia (Unir) e da Fundação Universidade Federal do Piauí (UFPI) , em razão do não atendimento às diligências que lhe foram endereçadas. 
O exame e as propostas da SecexEduc foram acolhidos pelo Ministro-relator Walton Alencar Rodrigues e pela Primeira Câmara, a teor do Acórdão 1748/2022-TCU-Primeira Câmara (peças 507-509) . 
Passa-se ao exame dos pedidos de reexame.
EXAME DE ADMISSIBILIDADE
O Ministro-Relator Jorge Oliveira conheceu o pedido de reexame interposto pelo Sr. Ari Miguel Teixeira Ott, suspendendo-se os efeitos dos itens 9.10 a 9.13 do acórdão recorrido (peças 524 e 528) . 
Em seguida (10/5/2022) , o Sr. José Arimatéia Dantas Lopes, ex-Reitor da UFPI, apresentou pedido de reexame (peças 532-540) , cujo exame de admissibilidade recursal ainda não foi realizado. Verificado o atendimento dos requisitos de admissibilidade recursal (tempestividade, legitimidade, interesse recursal e adequação) e diante do princípio da celeridade processual, far-se-á também o exame de mérito desse apelo.
EXAME DE MÉRITO
Constitui objeto desta análise definir se há:
10.1.	Elementos de prova suficientes para afastar a multa aplicada aos recorrentes.
Argumentos de Ari Miguel Teixeira Ott, ex-reitor da Unir (peças 515 a 521) 
O recorrente sustenta que era impossível atender as demandas que chegavam à reitoria no período da pandemia do coronavírus de 2020. Assim, aponta os seguintes atenuantes para justificar o não atendimento das diligências do Tribunal (peça 515, pp. 4-10) :
11.1.	Não há na Unir estrutura, rotina, pessoal e o adequado treinamento para instaurar, acompanhar e fiscalizar as tomadas de contas especiais, problema comum a todas as universidades federais, já diagnosticado pela unidade técnica à peça 478.  
11.2.	Os ofícios de diligência foram recebidos em 9/6/2020 e 26/8/2020, período crítico da pandemia do coronavírus.
11.3.	O Decreto Federal 10.282, de 20/3/2020, o Decreto Estadual 24.871, de 16/3/2020, e o Decreto Estadual 25.113, de 05/6/2020, inviabilizaram as atividades presenciais de ensino. Por este motivo, a Unir suspendeu o Calendário Acadêmico (2020) e as atividades de ensino e de gestão passaram a ser executadas remotamente, o que exigiu uma rápida mudança acompanhada de treinamento de pessoal e aquisição de material.  
11.4.	Com muitos servidores doentes e em recuperação, a Unir funcionou no modo de sobrevivência no período mais agudo da pandemia de 2020. 
11.5.	Somada à pandemia, a Unir teve que promover no segundo semestre de 2020 consulta à comunidade para escolha de nova reitoria.
11.6.	O ex-reitor não teve o intuito de descumprir as diligências do Tribunal ou de prejudicar suas atividades de controle.
12.	O recorrente alega também que a multa de R$ 10.000,00 é desproporcional ao erro cometido, porque:
12.1.	O ex-reitor é probo servidor da Fundação Universidade Federal de Rondônia. 
12.2.	O seu rendimento líquido de março de 2022 foi de R$ 13.061,63 e o pagamento da multa o levaria à situação de penúria. 
12.3.	O valor da multa não deve configurar enriquecimento ilícito da Administração. 
12.4.	Em situação semelhante, o Tribunal anulou a multa aplicada ao gestor da Unir, nos Acórdãos 10.011/2016 e 3.343/2015, da 2ª Câmara.
13.	Ao final, o recorrente requer o afastamento da multa ou, subsidiariamente, a redução do seu valor, que não ultrapasse a R$ 3.000,00.
Análise
14.	O Sr. Ari Miguel Teixeira Ott, ex-reitor da Fundação Universidade Federal de Rondônia (Unir) , entre 2016 e 22/11/2020, foi multado nestes autos, por não ter atendido, no prazo fixado e sem causa justificada, à diligência do Tribunal (peças 15 e 127) , em afronta ao art. 58, inciso IV, da Lei 8.443/1992, c/com o art. 268, inciso IV e § 3º, do RI/TCU.
15.	Transcreve-se excerto do exame técnico de peça 505, p. 4 e do voto condutor do acórdão recorrido (peça 508, pp. 2-3) , que fundamentaram a condenação do recorrente:
'Exame técnico
[...]
28. A fim de melhor subsidiar o Ministro-Relator e o colegiado do Tribunal para a tomada de decisão, examina-se de forma específica a possível aplicação de sanções aos então reitores da UFPI e da Unir, como consta no item 107.8 da instrução de peça 478, levando em conta as informações apresentadas posteriormente pelas duas Universidades. 
29. Como antes referido, a nova gestão da UFPI informou que não possui nenhuma TCE, atendendo ao pedido de informações do Tribunal em janeiro/2021 (peça 485) . 
30. O primeiro ofício de diligência (peça 25) foi recebido pela UFPI em 11/6/2020 (142) . Mesmo com o razoável prazo de 60 dias, a gestão anterior da Universidade não atendeu ao solicitado. 
31. Assim, houve a reiteração da diligência (ofício à peça 289, recebido em 24/8/2020, conforme peça 309) . Igualmente, não houve o atendimento. 
32. Ou seja, passados cerca de seis meses, nenhuma resposta foi apresentada ao Tribunal. O então reitor, José Arimatéia Dantas Lopes, exerceu a função até 19/11/2020, conforme Portaria constante da peça 487. 
33. Portanto, entre o recebimento do primeiro ofício (11/6/2020, peça 142) até o final do seu mandato (19/11/2020) , foram mais de cinco meses de inação, prejudicando o andamento deste processo e o adequado exercício do controle externo pelo TCU. 
34. Cabe rememorar que a nova gestão da UFPI informou que inexistem processos de TCE na instituição, demonstrando que não seria necessário nenhum esforço demasiado para o atendimento da diligência do Tribunal.
35. Quanto ao caso do ex-reitor da Unir, Sr. Ari Miguel Teixeira Ott, aplica-se a mesma conclusão, consignando que foi o próprio dirigente que recebeu os ofícios (em 9/6/2020 e, na reiteração, em 26/8/2020, conforme peças 127 e 319) no sistema Conecta-TCU. Também nessa situação, a Universidade quedou-se silente, durante o mandato do Sr. Ari, por mais de cinco meses, sem sequer ter sido solicitada prorrogação de prazo ou apresentadas justificativas pela não apresentação das informações. 
36. Por fim, menciona-se que ambos os gestores foram recentemente multados, em outros processos, pelo não atendimento de diligências. 
37. O Sr. José Arimatéia foi multado pelo Acórdão 2299/2021-TCU-Plenário, Relator Ministro Walton Alencar Rodrigues, no âmbito do TC Processo 020.225/2020-2, que tratou do Acompanhamento do tema 'Transparência nas Universidades'. 
38. O Sr. Ari foi multado pelo Acórdão 4000/2021-TCU-Primeira Câmara, Relator Ministro Bruno Dantas, no âmbito do TC Processo 015.596/2020-6, que tratou de monitoramento do atendimento do Acórdão 1775/2017-TCU-Primeira Câmara, acerca da instauração de tomada de contas especial relacionada com o Contrato 33/2007-Unir. 
[...]' 
Voto condutor do Acórdão 1748/2022-TCU-Primeira Câmara 
'[...]
Pelas razões a seguir, acolho a proposta de aplicação de multa a Ari Miguel Teixeira Ott e a José Arimatéria Dantas Lopes, ex-reitores da Fundação Universidade Federal de Rondônia (Unir) e da Fundação Universidade Federal do Piauí (UFPI) , respectivamente. 
Devidamente cientificadas das diligências a ela dirigidas por meio da plataforma Conecta-TCU (peças 15, 25) , a Unir e a UFPI não apresentaram as informações requeridas no prazo fixado, nem justificativas para não o fazê-lo, mesmo após reiteradas as diligências (peças 319 e 309) . 
Após a chegada destes autos ao meu gabinete, contendo a instrução final de mérito peça 478, transcrita no relatório, e o parecer do dirigente da 4ª DT peça 479, os reitores que sucederam a Ari Miguel Teixeira Ott e José Arimatéria Dantas Lopes, na Unir e na UFPI, encaminharam ao Tribunal, a partir de 18/5/2021, os documentos peças 488-504 e 482-487. 
Ao examinar as possíveis repercussões dos documentos à sua proposta de encaminhamento, por meio da instrução peça 506, também transcrita no relatório, a unidade técnica manifestou-se no sentido de que os novos elementos não repercutem em suas conclusões e encaminhamentos, em especial na proposta de aplicação de multa aos dois ex-reitores. 
Com efeito, os ofícios de diligência foram recebidos pela UFPI em 11/6/2020 (peça 142) e 24/8/2020 (peças 289 e 309) , quando José Arimatéria Dantas Lopes exercia a função de Reitor. Na Unir, o então Reitor Ari Miguel Teixeira Ott recebeu o ofício inicial em 9/6/2020 e o de reiteração em 26/8/2020 (peças 127 e 319) . Como José Arimatéria Dantas Lopes e Ari Miguel Teixeira Ott exerceram a função de reitores até 19/11/2020 e 22/11/2020, respectivamente, quedaram-se inertes por mais de 5 meses. 
As diligências e suas reiterações foram expedidas por meio da plataforma Conecta-TCU, na qual as comunicações são recebidas por servidores designados pelo dirigente máximo da instituição, garantindo a eficiente entrega eletrônica dos ofícios e a possibilidade de acompanhamento das comunicações processuais expedidas pelo TCU. 
Esses ofícios alertaram os então reitores de que o não cumprimento das diligências deste Tribunal no prazo fixado, sem causa justificada, poderia ensejar a aplicação da multa prevista no art. 58, inciso IV, da Lei 8.443/1992. 
Ao deixar de enviar as informações que lhe foram solicitadas, os gestores contribuíram com o atraso na conclusão deste Acompanhamento e prejudicaram o planejamento da unidade técnica, com evidentes prejuízos às atividades deste órgão de controle, pouco importando, para o fim de aferição da conduta desses senhores, o envio de parte dos elementos solicitados, posteriormente às suas gestões. 
Por essas razões, em anuência ao proposto pela unidade instrutiva, condeno Ari Miguel Teixeira Ott e José Arimatéia Dantas Lopes ao pagamento de multas individuais, com fulcro no art. 58, inciso IV, da Lei 8.443/1992. 
Vale registar que não é a primeira vez esses dois gestores são condenados a pagamento de multa, pelo não atendimento injustificado a diligências reiteradas desta Corte.
[...]'
16.	Não são capazes de justificar o não atendimento da diligência do Tribunal formalizada por meio dos Ofícios 211/2020, de 8/6/2020, e 552/2020, de 21/8/2020 (peças 15 e 127) os seguintes argumentos:
16.1.	A Unir não possui estrutura, rotina, pessoal e o adequado treinamento para instaurar, acompanhar e fiscalizar as tomadas de contas especiais, problema comum a todas as universidades federais. Motivo: a justificativa informada é genérica, de modo que não demonstra efetivamente a existência de obstáculo impeditivo. Além disso, a razão apresentada não impediu que as outras 66 (sessenta e seis) Universidades Federais atendessem às diligências formuladas pelo Tribunal, ainda que possuam restrições semelhantes às apresentadas pela Unir.  
16.2.	A pandemia do coronavírus em 2020 inviabilizou as atividades presenciais da universidade e gerou consequências nas condições de trabalho e de saúde de seus servidores. Motivo: a justificativa informada é genérica, de modo que não demonstra efetivamente a existência de obstáculo impeditivo. Além disso, a razão apresentada não impediu que as outras 66 (sessenta e seis) Universidades Federais atendessem às diligências formuladas pelo Tribunal, ainda que possuam restrições semelhantes às apresentadas pela Unir.
16.3.	A Unir teve que promover no segundo semestre de 2020 consulta à comunidade para escolha de nova reitoria. Motivo: o ex-reitor não apresentou concretamente os fatores ligados à escolha da nova reitoria, que pudessem tornar inviável o atendimento à diligência do Tribunal.
16.4.	O ex-reitor não teve a intenção de descumprir as diligências do Tribunal ou de prejudicar suas atividades de controle. Motivo: não é requisito indispensável a existência de dolo na responsabilização subjetiva, bastando que se verifique a ocorrência de conduta culposa, seja ela comissiva ou omissiva. No caso, restou demonstrada a omissão culposa do ex-reitor da Unir, que deixou de atender injustificadamente às diligências do Tribunal.
17.	Diante do não acatamento das razões recursais, não há como reduzir o valor da multa no acórdão recorrido.
18.	Registra-se que a dosimetria da multa aplicada pelo Tribunal de Contas da União - respeitados os limites fixados na sua Lei Orgânica e no seu Regimento Interno e observados os princípios da razoabilidade e da proporcionalidade - orienta-se, a cada caso, por critérios como: o nível de gravidade dos ilícitos apurados; a valoração das circunstâncias fáticas e jurídicas; a materialidade envolvida; o grau de culpabilidade dos responsáveis; e a isonomia de tratamento com casos análogos (v.g. Acórdão 1882/2021-TCU-Plenário, Relator: Aroldo Cedraz) .
19.	O Tribunal não realiza dosimetria objetiva da multa, comum à aplicação de normas do Direito Penal, e não há um rol de agravantes e atenuantes legalmente reconhecido (v.g. Acórdão 174/2018-TCU-Plenário, Relator: Augusto Nardes) .
20.	O Relator a quo, Ministro Walton Alencar Rodrigues, deixou assente em seu voto que não é a primeira vez que o ex-reitor é condenado a pagamento de multa, pelo não atendimento injustificado a diligências reiteradas do Tribunal (peça 508, p. 3) . O Sr. Ari Miguel Teixeira Ott foi multado por intermédio do Acórdão 4000/2021-TCU-Primeira Câmara, da relatoria do Ministro Bruno Dantas, no âmbito do TC Processo 015.596/2020-6, que tratou de monitoramento do atendimento do Acórdão 1775/2017-TCU-Primeira Câmara, acerca da instauração de tomada de contas especial relacionada com o Contrato 33/2007-Unir. Noutras palavras, a reincidente conduta do Sr. Ari Miguel Teixeira Ott foi considerada como circunstância agravante na dosimetria da multa.  
21.	Por isto, a mera afirmação de que o recorrente é probo servidor público não lhe socorre.
22.	Não procede a alegação de que o valor da multa configura enriquecimento ilícito da Administração, pois a sua aplicação seguiu os critérios legais definidos no art. 58, inciso IV, da Lei 8.443/1992 c/c o art. 268, caput e inciso IV, do Regimento Interno do TCU.
23.	O alegado exíguo rendimento do ex-reitor é incapaz de reduzir o valor da multa, pois não se admite a hipossuficiência do agente sancionado como motivo para reduzir o valor da multa aplicada, por falta de amparo legal (v.g. Acórdão 3270/2012-TCU-Plenário, Relatora: Ana Arraes) .
24.	O mencionado Acórdão 10011/2016-TCU-Segunda Câmara, de relatoria do Ministro Raimundo Carreiro, deu provimento a pedido de reexame em processo de representação, tornando insubsistente os itens 9.2, 9.3 e 9.4 do Acórdão 3343/2015-TCU-Segunda Câmara de relatoria do Ministro Vital do Rêgo.
25.	 Observe que as circunstâncias atenuantes consideradas no Acórdão 10011/2016-TCU-Segunda Câmara se referem, em síntese, à conduta do gestor perante as irregularidades verificadas no ajuste celebrado entre a Unir e o Instituto Qualificar, fato distinto do analisado neste feito, o qual tratou do descumprimento, no prazo fixado, sem causa justificada, à diligência determinada pelo Tribunal. Desse modo, não há como estender a este processo o entendimento proferido no Acórdão 10011/2016-TCU-Segunda Câmara.
26.	Assim, entende-se que não há elementos nos autos capazes de demonstrar a alegada desproporcionalidade na aplicação da multa ao responsável na decisão atacada.
Argumentos de José Arimatéria Dantas Lopes, ex-reitor da UFPI (peças 532 a 540) 
27.	O recorrente sustenta que era impossível atender as demandas que chegavam à reitoria no período da pandemia do coronavírus de 2020. Assim, aponta os seguintes atenuantes para justificar o não atendimento das diligências do Tribunal (peça 532, pp. 4-12) :
27.1.	Não há na UFPI estrutura, rotina, pessoal e o adequado treinamento para instaurar, acompanhar e fiscalizar as tomadas de contas especiais, problema comum a todas as universidades federais, já diagnosticado pela unidade técnica à peça 478.  
27.2.	Os ofícios de diligência foram recebidos em 11/6/2020 e 24/8/2020, período crítico da pandemia do coronavírus.
27.3.	O Decreto Federal 10.282, de 20/3/2020, os Decretos Estaduais 18.884, de 16/3/2020, 18.913, de 30/3/2020, 18.942, de 16/4/2020, 18.966, de 30/4/2020, inviabilizaram as atividades presenciais de ensino. Por este motivo, a UFPI suspendeu o Calendário Acadêmico (2020) e as atividades de ensino e de gestão passaram a ser executadas remotamente, o que exigiu uma rápida mudança acompanhada de treinamento de pessoal e aquisição de material.  
27.4.	Com muitos servidores doentes e em recuperação, a UFPI funcionou no modo de sobrevivência no período mais agudo da pandemia de 2020. 
27.5.	O ex-reitor não teve o intuito de descumprir as diligências do Tribunal ou de prejudicar suas atividades de controle.
28.	O recorrente alega também que a multa de R$ 10.000,00 é desproporcional ao erro cometido, porque:
28.1.	O ex-reitor é probo servidor da Fundação Universidade Federal do Piauí. 
28.2.	O seu rendimento líquido de março de 2022 foi de R$ 16.021,12 e o pagamento da multa o levaria à situação de penúria. 
28.3.	O valor da multa não deve configurar enriquecimento ilícito da Administração. 
28.4.	Em situação semelhante, o Tribunal anulou a multa aplicada ao gestor da Unir, nos Acórdãos 10.011/2016 e 3.343/2015, da 2ª Câmara.
29.	Ao final, o recorrente requer o afastamento da multa ou, subsidiariamente, a redução do seu valor, que não ultrapasse a R$ 3.000,00.
Análise
30.	O Sr. José Arimatéria Dantas Lopes, ex-reitor da Fundação Universidade Federal do Piauí (UFPI) , entre 2012 e 19/11/2020, foi multado nestes autos, por não ter atendido, no prazo fixado e sem causa justificada, à diligência do Tribunal (peças 25 e 142) , em afronta ao art. 58, inciso IV, da Lei 8.443/1992, c/com o art. 268, inciso IV e § 3º, do RI/TCU.
31.	Verifica-se que os argumentos apresentados pelo Sr. José Arimatéria Dantas Lopes são idênticos aos apresentados pelo Sr. Ari Miguel Teixeira Ott.
32.	Assim, aplica-se ao exame de suas razões recursais a análise contida nos itens 15 a 26 desta instrução, no sentido de não as acolher.
CONCLUSÃO
33.	Os documentos acostados nos autos são insuficientes para afastar a multa imputada aos recorrentes.
PROPOSTA DE ENCAMINHAMENTO
34.	Ante o exposto, submete-se à consideração superior a análise dos pedidos de reexame interpostos pelos Srs. Ari Miguel Teixeira Ott e José Arimatéria Dantas Lopes contra o Acórdão 1748/2022-TCU-Primeira Câmara, propondo-se, com fundamento no artigo 48 da Lei 8.443/1992:
a) conhecê-los para, no mérito, negar-lhes provimento;
b) dar ciência às partes e aos órgãos/entidades interessados."
É o Relatório.

José Alves Pereira Filho (647/OAB-RO), representando Ari Miguel Teixeira Ott

Não atuou

PEDIDOS DE REEXAME. ACOMPANHAMENTO NAS UNIVERSIDADES FEDERAIS QUANTO AO TEMA TOMADAS DE CONTAS ESPECIAIS NA FASE INTERNA NOS EXERCÍCIOS DE 2019/2020. NÃO ATENDIMENTO, INJUSTIFICADO, DE DILIGÊNCIAS. PREJUÍZO ÀS AÇÕES DE CONTROLE EXTERNO. MULTA. CONHECIMENTO DOS RECURSOS. CIRCUSTÂNCIAS ATENUANTES. REDUÇÃO DOS VALORES DAS SANÇÕES. PROVIMENTO PARCIAL.

ACOMPANHAMENTO (ACOM)

Secretaria de Recursos (Serur)

Examino os pedidos de reexame interpostos por Ari Miguel Teixeira Ott e José Arimatéia Dantas Lopes, ex-reitores, respectivamente, da Universidade Federal de Rondônia - Unir e da Universidade Federal do Piauí - UFPI, contra o Acórdão 1748/2022-TCU-Primeira Câmara, de relatoria do Ministro Walton Alencar Rodrigues. Por meio dessa deliberação, o Tribunal lhes aplicou a multa prevista no art. no art. 58, inciso IV, da Lei 8.443/1992, por não acudirem às diligências desta Corte.
As sanções se deram no âmbito deste processo de Acompanhamento realizado nas Universidades Federais - UniFs, com o tema "Tomadas de Contas Especiais na Fase Interna", no biênio 2019-2020, realizada pela Secretaria de Controle Externo da Educação, da Cultura e do Desporto deste TCU - SecexEducação.
Naquela ocasião, a unidade técnica dirigiu diligências às 68 UniFs e à Controladoria-Geral da União, requerendo informações fundamentais para a elaboração do trabalho de fiscalização, como quantitativos, controles, fluxos internos e situação dos processos de TCE. A Unir e a UFPI não apresentaram os dados requeridos no prazo fixado, nem justificativas para não fazê-lo, mesmo após reiteradas as diligências. Assim, mediante proposta da SecexEducação endossada pelo Relator a quo, a 1ª Câmara deliberou por apenar os responsáveis.
Apresentados os pleitos de reexame, em análise de mérito, a Secretaria de Recursos do TCU - Serur, em pareceres convergentes, propõe seu conhecimento e indeferimento. 
Neste momento, reitero o teor do despacho à peça 528 e conheço dos pedidos de reexame interpostos por ambos os responsáveis, às peças 515/521 e 532/540.
As razões recursais apresentadas por eles são bastante semelhantes. Alegam, em síntese: a)  terem passado por dificuldades em atender as demandas ocorridas no período da pandemia da Covid-19, em 2020, em que decretos locais proibiram as atividades presenciais e o ensino e a gestão passaram a ser, repentinamente, efetuados de forma remota; b) que muitos servidores adoeceram no período e as Universidades funcionaram de modo precário; e c) não possuírem, em ambas as Instituições, estrutura, rotina e equipe para lidar com os processos de TCEs. Por fim, rogam pelo afastamento da pena ou a redução de seu valor.
Manifesto desde logo anuência às análises apresentadas pela Serur, as quais incorporo as minhas razões de decidir.
 Conforme apresentado de forma competente pelo Relator a quo, dentre as 68 Universidades Federais instadas a prestarem informações, 66 acorreram às diligências do TCU, quedando-se inertes somente a Unir e a UFPI. A ambas, foram endereçados ofícios de diligências e reiterações, para os quais não apresentaram resposta ou pedido de prorrogação de prazo.
"Com efeito, os ofícios de diligência foram recebidos pela UFPI em 11/6/2020 (peça 142) e 24/8/2020 (peças 289 e 309) , quando José Arimatéria Dantas Lopes exercia a função de Reitor. Na Unir, o então Reitor Ari Miguel Teixeira Ott recebeu o ofício inicial em 9/6/2020 e o de reiteração em 26/8/2020 (peças 127 e 319) . Como José Arimatéria Dantas Lopes e Ari Miguel Teixeira Ott exerceram a função de reitores até 19/11/2020 e 22/11/2020, respectivamente, quedaram-se inertes por mais de 5 meses." (Voto do Acórdão 1748/2022-TCU-Primeira Câmara) .
Reconheço as dificuldades enfrentadas pelos gestores no período em comento, não obstante, todos tivemos que nos adaptar àquelas circunstâncias e foram razoáveis os prazos a eles concedidos para atendimento aos pedidos. Além disso, é agravante o fato de haverem se omitido, sem apresentar qualquer resposta ao Tribunal, mesmo após reiterações. Em suas justificativas, portanto, os responsáveis não apresentam de forma objetiva ou concreta nenhuma ocorrência que ampare a postura inerte que adotaram. 
Ao deixarem de enviar as informações que lhe foram solicitadas, contribuíram para o atraso na conclusão deste Acompanhamento e prejudicaram o planejamento da unidade técnica, com prejuízos às atividades desta Corte.
Reitero, ainda, haver reincidência dos gestores, vez que há outros três casos semelhantes ao atual em que foram igualmente condenados a pagamento de multa pelo não atendimento injustificado a diligências reiteradas desta Corte: Acórdão 4000/2021-TCU-Primeira Câmara, Relator: Ministro Bruno Dantas, e Acórdão 2299/2021-TCU-Plenário, Relator: Ministro Walton Alencar.  
Não obstante, no que concerne à dosimetria das multas deste caso, os valores comportam redução. Como bem observado pela Serur, embasada na jurisprudência deste Tribunal, a multa deve respeitar os limites da Lei Orgânica e do Regimento Interno e observar os princípios da razoabilidade e da proporcionalidade, orientando-se de forma subjetiva pela gravidade da conduta.
Com efeito, sopesando as circunstâncias atenuantes relatadas pelos recorrentes, nos termos dispostos nos art. 22, § 2º, do Decreto-Lei 4.657/1942, arbitro o valor da sanção em R$ 5.000,00 (cinco mil reais) , o mesmo imputado no já mencionado Acórdão 594/2022-TCU-Plenário. 
Ante o exposto, VOTO no sentido de que o Tribunal adote a minuta de acórdão que ora submeto à deliberação deste Colegiado.
TCU, Sala das Sessões, em 20 de setembro de 2022.
JORGE OLIVEIRA 
Relator